【裁判字號】    99,消債聲,120
【裁判日期】    990917
【裁判案由】    聲請免責
【裁判全文】
臺灣板橋地方法院民事裁定           99年度消債聲字第120號
聲  請  人  庚○○
代  理  人  青含國律師
債  權  人  萬泰商業銀行股份有限公司
法定代理人  壬○○
代  理  人  王怡潔
債  權  人  台新國際商業銀行股份有限公司
法定代理人  乙○○
債  權  人  台灣美國運通國際股份有限公司
法定代理人  丁○○
代  理  人  陳惠綺
債  權  人  誠第一資產管理股份有限公司
法定代理人  甲○○
債  權  人  名豐資產管理股份有限公司
法定代理人  戊○○
債  權  人  立新資產管理股份有限公司
法定代理人  己○○
即債權人    合作金庫商業銀行股份有限公司
法定代理人  辛○○
代  理  人  丙○○
上列當事人聲請消費者債務清理事件，本院裁定如下：
    主  文
債務人庚○○不免責。
    理  由
一、按債務人有下列各款情形之一者，法院應為不免責之裁定，
    但債務人證明經普通債權人全體同意者，不在此限：一、於
    七年內曾依破產法或本條例規定受免責；二、隱匿、毀損應
    屬清算財團之財產，或為其他不利於債權人之處分；三、捏
    造債務或承認不真實之債務；四、因浪費、賭博或其他投機
    行為，致財產顯然減少或負擔過重之債務，而生開始清算之
    原因；五、於清算聲請前一年內，已有清算之原因，而隱瞞
    其事實，使他人與之為交易致生損害；六、明知已有清算原
    因之事實，非基於本人之義務，而以特別利於債權人中之一
    人或數人為目的，提供擔保或消滅債務；七、隱匿、毀棄、
    偽造或變造帳簿或其他會計文件之全部或一部，致其財產之
    狀況不真確；八、故意於財產及收入狀況說明書為不實之記
    載，或有其他故意違反本條例所定義務之行為；法院為終止
    或終結清算程序之裁定確定後，除別有規定外，應以裁定免
    除債務人之債務，消費者債務清理條例（下稱消債條例）第
    134 條、第132 條分別定有明文。
二、查本件債務人庚○○於民國98年8月向本院具狀聲請更生事
    件，曾經本院裁定於98年9月18日開始更生程序，惟所提之
    更生方案未依消債條例第59條、60條規定可決，復未由本院
    司法事務官認為公允而逕依同條例第64條認可更生方案，而
    經本院依同條例第61條裁定開始清算程序，有本院98年度消
    債更字第589號、98年度司執消債更字第723號、99年度消債
    清字第25號在卷可稽，但因債務人名下無財產，不敷清償財
    團費用、財團債務，本院民事執行處於99年5月26日以99年
    度司執消債清字第68號裁定終止清算程序確定在案。經本院
    於99年7月2日發函通知全體無擔保債權人，於5日內就本院
    應否裁定免除債務人債務陳述意見結果，除債權人名豐資產
    管理故份有限公司及立新資產管理股份有限公司未表示意見
    外，其餘債權人則均具狀表示不同意債務人免責，經查：
（一）依債權人萬泰商業銀行股份有限公司陳報：查債務人現金
      卡交易明細，其現金卡係於90年2月6日申辦核准，該月即
      提領共達新臺幣（下同）60,000元，而後借貸較為異常有
      90年5月提領22,500元，於90年9月提領21,600元，總計借
      貸本金99,955元，皆僅以小額還款並持續循環借款使用，
      並於其借款金額尚未繳清之前又再度大額提領現金，致使
      背負無力清償之欠款，倘債務人僅是謀求借款卻無還款計
      畫及打算，其行為即有相當之道德風險無疑。今因其不當
      借貸所衍生自認無力清償之債務且債務人亦有消債條例第
      134條第4款：「因浪費、賭博或其他投機行為，致財產顯
      然減少或負擔過重之債務」情事，實有債留銀行之道德風
      險之虞，應當不免責。
（二）依債權人台新國際商業銀行股份有限公司陳報：債務人於
      清算前兩年間尚有任職於振新通風工程有限公司之薪資收
      入，而今依清算程序，各債權人並無任何清償金額，顯已
      符合消債條例第133條之情事。且查債務人信用卡消費內
      容尚有非生活必要之銀樓消費，且債務人長期負債，但不
      能量入為出，先消費後不能完全支付消費款項，致累積債
      務，不知節制停止消費，核與消債條例第134條第4款：「
      因浪費、賭博或其他投機行為，致財產顯然減少或負擔過
      重之債務」等不免責事由相當。又債務人現年僅38歲，仍
      有穩定工作，日後非無償債能力，本得藉更生程序償還部
      分債務，難謂有可免責之事由。
（三）依債權人誠第一資產管理股份有限公司陳報：查債務人
      正值青壯年並未殘疾，然並無積極工作清償債務之意願，
      且查債務人消費明細，皆為密集刷卡消費使用極為頻繁奢
      侈浪費等非正常人之生活型態，而有先使用以後有能力就
      付款，無能力即以走著瞧不負責之態度，僅是利用消債條
      例之施行來試探是否可免除支付欠款，債務人實有消債條
      例第134條第4款之規定：「因浪費、賭博或其他投機行為
      ，致財產顯然減少或負擔過重之債務」，符合應為不免責
      之處分情形。
（四）依債權人合作金庫商業銀行股份有限公司陳報：債務人提
      出之債務清理事件更生方案，表示年收入總額為529,000
      元【即（32,000＋11,000）×2＋13,000】，扣除必要費
      用373,992元（即31,166×12）後，換算每月可清償12,91
      3元，另債務人自行提出每月可清償7,000元，由此可見債
      務人所扣除必要費用後，仍有餘資可供清償。依消債條例
      第133條規定，法院開始清算程序後，債務人有薪資、執
      行業務所得或其他固定收入，而普通債權人之分配總額低
      於債務人聲請清算前兩年間，可處分所得扣除自己及依法
      應受其扶養者所必要生活費用之數額者，法院應為不免責
      之裁定。
三、經查：
（一）本院參酌債權人提出債務人之消費帳紀錄，其中較大額之
      消費為債務人於90年1月4日向愛的世界股份有限公司消費
      1,609元、分別於90年6月17日、90年8月12日向巴黎珠寶
      銀樓消費22,727元、10,000元、於89年4月5日向翼力國際
      股份有限公司消費3,800元、多次向三商行羅東分公司消
      費、向新光人壽股份有限公司投保團體生活500險、向各
      債權銀行預借現金等，此有債權人提出之消費帳單明細附
      卷可稽。依此債務人之消費顯然已逾越一般人生活水準，
      而非屬日常生活所需之消費。
（二）另本院於99年7月26日發函通知債務人於10日內就上開消
      費明細陳述意見，債務人於99年8月6日陳報狀之陳報略以
      ：
   1、於90年1月4日向愛的世界股份有限公司消費1,609元之事
      由：因為手頭沒有現金，所以只好用刷卡方式來買他人小
      孩禮物，不過當時銀行也授權通過，難道銀行不知道我繳
      最低金額嗎？
   2、分別於90年6月17日、90年8月12日向巴黎珠寶銀樓消費22
      ,727元、10,000元之事由：因為沒有錢，用買賣方式換現
      金來繳其他款項，刷卡時銀行也有授權。
   3、於89年4月5日向翼力國際股份有限公司消費3,800元之事
      由：此項不知道，年代久遠。
   4、多次向三商行羅東分公司消費之事由：刷卡換現金來繳其
      他款項，因為欠太多債所以必須如此。
   5、向新光人壽股份有限公司投保團體生活500險之事由：本
      項也不知道。
（三）依據萬泰商業銀行陳報狀所載，債務人於90年2月即預借
      現金達60,000元，又於同年5月及9月分別提領22,500元及
      21,600元，是債務人於90年即可預見其負債累累，理應謹
      慎消費、撙節開支，節省生活非必要性開支以求致力還款
      於各債權人，卻以刷卡換現金此等投機方式以債養債，且
      多次為非必要性消費行為，進而主張其無力清償債權人，
      實難認定債務人具有清償全體債權人債務之誠意，其確有
      利用免責程序以規避債務之道德風險無疑。更何況，債務
      人年僅38歲，年壯力富，乃具有勞動能力之人，現今社會
      經濟型態多元，工作種類之選擇亦豐富、多樣化，債務人
      如積極尋找工作以適增收入來源，應有清償之能力，實難
      認其有不能清償債務之情事。
四、綜上，債務人並未量入為出，其消費紀錄既然有浪費以致負
    擔過重債務，而生開始清算之原因，而多數債權人表示不同
    意免責，且本件債務人又無法證明其業經普通債權人全體之
    同意，則依上揭說明，本件債務人不得免責，爰裁定如主文
    。
中    華    民    國    99    年    9     月    17    日
                  民事第二庭    法  官  張谷輔
上為正本係照原本作成
如不服本裁定，應於裁定送達後10日內，以書狀向本院提出抗告
，並繳納抗告費新臺幣1,000元
中    華    民    國    99    年    9     月    17    日
                                書記官  郭群裕

司法院資訊處製作；財團法人民間司法改革基金會備份。
